ACORDAO-COMPLETO-2411726

ACÓRDÃO 12281/2020 ATA 39/2020 - SEGUNDA CÂMARA

VISTOS, relatados e discutidos estes autos de tomada de contas especial instaurada pela Fundação Nacional de Saúde (Funasa) em desfavor de José Carlos Jobim, como então presidente do Instituto Brasileiro Santa Catarina (gestão: 15/1/2008-25/2/2011) , em solidariedade com a aludida entidade, diante da parcial impugnação dos dispêndios com os recursos federais repassados sob o montante de R$ 5.630.700,15 por meio do Convênio n.º 63/2009 destinado à execução de ações complementares de saúde indígena no Amapá e no Pará, tendo a vigência do ajuste sido estipulada para o período de 24/11/2009 a 31/10/2011;
ACORDAM os Ministros do Tribunal de Contas da União, reunidos na Sessão da 2ª Câmara, ante as razões expostas pelo Relator, em:
9.1. declarar a revelia de José Carlos Jobim e do Instituto Brasileiro Santa Catarina, nos termos do art. 12, § 3º, da Lei nº  8.443, de 1992;
9.2. rejeitar parcialmente as alegações de defesa oferecidas por João David Garcia;
9.3. julgar irregulares as contas de José Carlos Jobim e João David Garcia, além do Instituto Brasileiro Santa Catarina, nos termos dos arts. 1º, I, 16, III, "b" e "c", e § 2º, "b",, 19, caput, 23, III, da Lei n.º 8.443, de 1992, para condená-los ao pagamento do correspondente débito, com a atualização monetária e os juros de mora calculados desde a data informada até o efetivo recolhimento, fixando-lhes o prazo de 15 (quinze) dias, contados da notificação, para que comprovem perante o Tribunal, nos termos do art. 214, III, "a", do RITCU, o recolhimento da dívida em favor do Tesouro Nacional, na forma da legislação em vigor, sob as seguintes condições:
9.3.1. responsabilidade solidária de João David Garcia e do Instituto Brasileiro Santa Catarina pelo seguinte valor:
	Data da Ocorrência
	Valor Original (em R$) 

	5/5/2011
	1.359,27

	7/7/2011
	21.260,56

	11/7/2011
	32.363,57

	11/7/2011
	14.712,98

	1º/8/2011
	250,00

	5/8/2011
	1.060,58

	16/8/2011
	1.361,30

	22/8/2011
	100,00

	31/10/2011
	68.716,33

9.3.2. responsabilidade solidária de José Carlos Jobim e do Instituto Brasileiro Santa Catarina pelo seguinte valor:
	Data da Ocorrência
	Valor Original (em R$) 

	31/1/2012
	44.853,01

	22/5/2012
	89.738,45

	29/5/2012
	666,54

	30/5/2012
	3.494,78

9.4. aplicar a multa prevista no art. 57 da Lei n.º 8.443, de 1992, em desfavor, individualmente, de João David Garcia e José Carlos Jobim, além  do Instituto Brasileiro Santa Catarina, sob os valores de R$ 40.000,00 (quarenta mil reais) , R$ 35.000,00 (trinta e cinco mil reais) e R$ 70.000,00 (setenta mil reais) , respectivamente, fixando-lhes o prazo de 15 (quinze) dias, contados da notificação, para que comprovem, perante o Tribunal, nos termos do art. 214, III, "a", do RITCU, o recolhimento da referida dívida em favor do Tesouro Nacional, com a devida atualização monetária, na forma da legislação em vigor;
9.5. autorizar, caso requerido, nos termos do art. 26 da Lei n.º 8.443, de 1992, e do art. 217 do RITCU, o parcelamento das dívidas fixadas por este Acórdão em até 36 (trinta e seis) parcelas mensais e sucessivas, com a atualização monetária e os correspondentes acréscimos legais, esclarecendo ao responsável que a falta de pagamento de qualquer parcela importará no vencimento antecipado do saldo devedor, sem prejuízo das demais medidas legais;
9.6. autorizar, desde logo, a cobrança judicial das dívidas fixadas por este Acórdão, nos termos do art. 28, II, da Lei n.º 8.443, de 1992, diante do não atendimento à notificação; e
9.7. enviar a cópia do presente Acórdão, com o Relatório e o Voto, à Procuradoria da República no Estado de Santa Catarina, nos termos do art. 16, § 3º, da Lei n.º 8.443, de 1992, para o ajuizamento das ações civis e penais cabíveis.

Tomada de contas especial instaurada pela Fundação Nacional de Saúde (Funasa) em desfavor de José Carlos Jobim, como então presidente do Instituto Brasileiro Santa Catarina (gestão: 15/1/2008-25/2/2011), em solidariedade com a aludida entidade, diante da parcial impugnação dos dispêndios com os recursos federais repassados sob o montante de R$ 5.630.700,15 por meio do Convênio n.º 63/2009 destinado à execução de ações complementares de saúde indígena no Estado do Amapá e do Pará, tendo a vigência do ajuste sido estipulada para o período de 24/11/2009 a 31/10/2011.

Segunda Câmara

Fundação Nacional de Saúde (Funasa).

3. Responsáveis: Instituto Brasileiro Santa Catarina (CNPJ 06.253.542/0001-52); João David Garcia (CPF XXX.395.939-XX); e José Carlos Jobim (CPF XXX.325.849-XX).

13.1. Ministros presentes: Ana Arraes (Presidente), Aroldo Cedraz e Raimundo Carreiro.
13.2. Ministro-Substituto convocado: André Luís de Carvalho (Relator).
13.3. Ministro-Substituto presente: Marcos Bemquerer Costa.

ACORDAO-COMPLETO-2473156

Acórdão de Relação 6798/2021 - Segunda Câmara

Acórdão de Relação

ANDRÉ DE CARVALHO

Trata-se de tomada de contas especial instaurada pela Fundação Nacional de Saúde (Funasa) em desfavor de José Carlos Jobim, como então presidente do Instituto Brasileiro Santa Catarina (gestão: 15/1/2008-25/2/2011) , em solidariedade com a aludida entidade, diante da parcial impugnação dos dispêndios com os recursos federais repassados sob o montante de R$ 5.630.700,15 por meio do Convênio n.º 63/2009 destinado à execução de ações complementares de saúde indígena no Amapá e no Pará, tendo a vigência do ajuste sido estipulada para o período de 24/11/2009 a 31/10/2011.
2.	Após a análise final do feito, o Auditor Federal Adilson Souza Gambati lançou o seu parecer conclusivo à Peça 45, com a anuência dos dirigentes da Secex-TCE (Peças 46 e 47) , nos seguintes termos:
" (...) HISTÓRICO 
2. Para a execução do objeto do convênio (peça 2, 41-53) , foram previstos um total de R$ 3.029.269,55, dos quais R$ 2.947.290,35 a cargo do concedente e R$ 81.979,20 a cargo do convenente, conforme cláusulas quinta e sexta do convênio (peça 2, p. 46-47) . O convênio teve sua vigência inicial prorrogada, tendo como termo final a data de 31/10/2011. O valor a cargo do concedente foi suplementado, alcançando o montante de R$ 5.630.700,15.
3. A Funasa realizou as seguintes transferências para a conta do convênio (Banco do Brasil, Agência 1489-3, c/c 34079-0) :
	Ordem Bancária
	Data da OB
	Valor

	2009OB812444
	8/12/2009
	R$ 736.822,56

	2010OB800900
	9/2/2010
	R$ 1.605.233,89

	2011OB802015
	24/3/2011
	R$ 605.233,90

	2011OB804316
	24/6/2011
	R$ 938.593,62

	2011OB807402
	27/10/2011
	R$ 1.744.816,18

	Total
		R$ 5.630.700,15

4. A convênio foi objeto de verificação, conforme Relatório de Acompanhamento de 31/3/2010 (peça 2, p. 97-108) , por meio do qual ficaram registradas algumas impropriedades de caráter formal, as quais foram objeto de resposta do IBRASC, conforme Ofício 15/2010 (pela 2, p. 110-113) . 
5. Foi emitido o Parecer Técnico 10/2010 (peça 3, p. 16-20) onde foram apontadas divergências de informações quantitativas na execução do convênio, não execução de algumas ações pactuadas, a exemplo das ações relacionadas a exames preventivos de câncer cérvico-uterino e teste rápido para HIV em gestantes, bem como o não atingimento dos percentuais pactuados para outras ações, como imunizações e saúde bucal.
6. Por meio do parecer Financeiro 39/2011 (peça 2, p. 92-96) , de 23/5/2011, a prestação de contas parcial foi analisada e aprovada. Em 30/9/2011 o IBRASC encaminhou a 3ª prestação de contas do convênio (peça 3, p. 31-62) .
7. O convênio foi objeto de verificação pela CGU, conforme Relatório de Demandas Especiais (peça 3, p. 63-76) , por meio do qual foram analisados os itens financiados com recursos repassados ao IBRASC, no período de dezembro/2009 a abril/2011. Em sua conclusão apontou dano ao erário oriundo de pagamento indevido de salário e verbas rescisórias de funcionário do IBRASC com recursos do convênio, no valor de R$ 29.120,74 (peça 3, p. 76) . 
8. Em Parecer Técnico Conclusivo de 5/6/2015 (peça 3, p. 117-121) , sugeriu-se a não aprovação das ações técnicas relativas à 'Saúde da Criança e Imunização', uma vez que se atingiu somente 66% de execução em cada ação. 
9. No Parecer Financeiro de Reanálise 2/2016 (peça 4, p. 6-13) a Funasa apontou uma série de débitos apurados em razão de saques indevidos com posterior restituição à conta do convênio (itens 3.3.1, 3.3.3 e 3.3.4) , pagamentos de tarifas bancárias, pagamentos em duplicidade, pagamentos a maior, débitos na conta não identificados e pagamentos de multas (item 4.1.2, 4.2.5 e 4.2.6) . Assim, condicionou a aprovação de R$ 275.497,92 ao saneamento dessas irregularidades pelo IBRASC.
10. Notificado o responsável, Sr. José Carlos Jobim - Presidente do IBRASC, através da Notificação 3/2016 (peça 4, p. 14) , de 16/2/2016, este apresentou defesa por meio de procurador (peça 4, p. 42-45 - defesa incompleta nos autos) .
11. Através do Parecer Financeiro de Reanálise 754/2016 (peça 4, p. 46-50) foram analisados os argumentos apresentados na defesa do responsável, restando por não aceitos. Sugeriu-se então a reprovação de R$ 280.424,97. Este valor supera aquele anteriormente apontado no item 9, uma vez que a Funasa constatou um novo débito indicado no item 5.3 do Parecer (peça 4, p. 48) .
12. Em razão da análise de sua defesa, foi encaminhada ao responsável, Sr. José Carlos Jobim - Presidente do IBRASC, a Notificação 668/2016 (peça 4, p. 51) , de 19/11/2016, bem como a Notificação 1/TCE/CV-063/2009 (peça 4, 106) , de 31/7/2017 ao Instituto Brasileiro de Santa Catarina - IBRASC, em razão de sua responsabilização solidária, nos termos da Súmula TCU 286. Considerando o insucesso nas entregas das notificações, a Funasa realizou a notificação por meio de edital, publicado no DOU de 15/8/2017, conforme extrato de peça 4, p. 141.
13. O Relatório de Tomada de Contas Especial (peça 4, p. 145-148 e 5, p. 1-6) concluiu pela ocorrência de dano ao erário, no valor de R$ 280.424,97, relativo à impugnação parcial de despesas do Convênio 63/2009 - Siafi 706669 (peça 2, p. 41-53) , com responsabilização solidária do Sr. José Carlos Jobim (CPF XXX.325.849-XX) , ex-Presidente do IBRASC no período de 15/1/2008 a 25/2/2011 com o Instituto Brasileiro Santa Catarina - IBRASC (CNPJ: 06.253.542/0001-52) .
14. O Relatório de Auditoria 94/2018 (peça 1, p. 7-9) , bem como os respectivos Certificado de Auditoria (peça 1, p. 10) e Parecer do dirigente de controle interno (peça 1, p. 12) , todos emitidos pela CGU, concluem que os autos se encontram em consonância com os normativos aplicáveis, opinando pela irregularidade das contas com responsabilização solidária do Sr. José Carlos Jobim (CPF XXX.325.849-XX) , ex-Presidente do IBRASC no período de 15/1/2008 a 25/2/2011 com o Instituto Brasileiro Santa Catarina - IBRASC (CNPJ: 06.253.542/0001-52) . A ciência ministerial com pronunciamento pela irregularidade está datada de 14/3/2018 (peça 1, p. 14) .
15. Na instrução inicial (peça 8) , analisando-se os documentos dos autos, concluiu-se pela necessidade de realização de citação do Sr. João David Garcia, Presidente do IBRASC a partir de 26/2/2011, solidariamente com o Instituto Brasileiro Santa Catarina - IBRASC, nos seguintes termos:
'a) realizar a CITAÇÃO do Sr. João David Garcia (CPF XXX.395.939-XX) , Presidente do IBRASC a partir de 26/2/2011, solidariamente com o Instituto Brasileiro Santa Catarina - IBRASC (CNPJ: 06.253.542/0001-52) , na pessoa de seu representante legal, com fundamento nos arts. 10, § 1º, e 12, incisos I e II, da Lei 8.443/1992 c/c o art. 202, incisos I e II, do RI/TCU, para que, no prazo de quinze dias, apresentem alegações de defesa e/ou recolham aos cofres da Fundação Nacional de Saúde - Funasa a quantia abaixo indicada, atualizada monetariamente a partir das respectivas datas até o efetivo recolhimento, abatendo-se na oportunidade a quantia eventualmente ressarcida, na forma da legislação em vigor, em decorrência das irregularidades abaixo descritas:
	VALOR ORIGINAL (R$) 
	DATA DA OCORRÊNCIA

	1.359,27
	5/5/2011

	21.260,56
	7/7/2011

	32.363,57
	11/7/2011

	14.712,98
	11/7/2011

	250,00
	1/8/2011

	1.060,58
	5/8/2011

	1.361,30
	16/8/2011

	100,00
	22/8/2011

	68.716,33
	31/10/2011

	44.853,01
	31/1/2012

	89.738,45
	22/5/2012

	666,54
	29/5/2012

	3.494,78
	30/5/2012

Irregularidade: execução irregular de despesas com os recursos recebidos por força do Convênio 63/2009 (Siafi 706669) , celebrado entre a Fundação Nacional de Saúde - Funasa e o Instituto Brasileiro Santa Catarina - IBRASC, em razão do cometimento das seguintes irregularidades:
a) Pagamento de despesas em duplicidade;
b) Divergência entre os débitos constantes no extrato bancário e os documentos de despesas apresentados;
c) Pagamento de multa por atraso no recolhimento de tributos;
d) Débitos constantes em extratos bancários sem o respectivo documento de despesas; 
e) Saques de valores da conta corrente do convênio sem autorização e com devolução a menor; e
f) execução parcial de 66% das ações relativas a imunizações e saúde bucal.
Dispositivos violados: parágrafo único do art. 70 da Constituição Federal; art. 93 do Decreto-Lei 200/67; art. 22 da IN/STN 1/97, alínea 'g' do inciso I, da cláusula terceira e cláusula quarta do Convênio 63/2009 (Siafi 706669) .
Conduta - Sr. João David Garcia: realizar despesas irregulares com os recursos recebidos por força do Convênio 63/2009 (Siafi 706669) , através do cometimento das irregularidades acima listadas.
Conduta - IBRASC: permitir a realização, por seu representante legal, de despesas irregulares com os recursos recebidos por força do Convênio 63/2009 (Siafi 706669) , através do cometimento das irregularidades acima listadas.
Nexo de causalidade - Sr. João David Garcia: a realização irregular de despesas com os recursos recebidos por força do Convênio 63/2009 (Siafi 706669) , em razão do cometimento das irregularidades listadas, propiciou a impugnação parcial de despesas e consequente dano ao erário.
Nexo de causalidade - IBRASC: a realização irregular de despesas com os recursos recebidos por força do Convênio 63/2009 (Siafi 706669) , em razão do cometimento por seu representante legal das irregularidades listadas, propiciou a impugnação parcial de despesas e consequente dano ao erário.
Culpabilidade - Sr. João David Garcia: a conduta omissiva do responsável é reprovável, posto que na qualidade de presidente do IBRASC à época dos fatos, estava ciente de suas atribuições como dirigente da instituição, principalmente quanto à obrigação de aplicar corretamente os recursos recebidos através do Convênio 63/2009 (Siafi 706669) , nos termos da legislação vigente e do convênio, de forma a obter a aprovação relativa a 100% dos recursos recebidos, sendo razoável exigir do responsável conduta diversa daquela que adotou, considerando as circunstâncias que o cercava, não estando albergado em nenhuma excludente de ilicitude.
Culpabilidade - IBRASC: Na qualidade de pessoa jurídica de direito privado, a instituição destinatária de recursos públicos federais para consecução de finalidade pública responde solidariamente com seus administradores pelos danos causados ao erário, nos termos da Súmula TCU 286.'
16. Em cumprimento ao pronunciamento da unidade (peça 10) , foi efetuada a citação do Sr. João David Garcia por meio do Ofício 1394/2018 (peça 12) , efetivamente recebida em 13/9/2018, conforme aviso de recebimento - AR (peça 13) , bem como do Instituto Brasileiro Santa Catarina - IBRASC, através do Ofício 3117/2018 (peça 220, recebida em 7/12/2018, conforme aviso de recebimento - AR (peça 23) .
17. Transcorrido o prazo regimental, o Instituto Brasileiro Santa Catarina - IBRASC não se manifestou no processo, operando-se, portanto, para este responsável, os efeitos da revelia, dando-se prosseguimento ao processo, nos termos do art. 12, §3º, da Lei 8.443/1992.
18. O Sr. João David Garcia apresentou suas alegações de defesa (peça 19) , por meio de seu representante, Sr. André Gelsleichter de Lima, conforme procuração acostada aos autos (peça 14) , que foram analisadas por meio da instrução de peça 27, nos seguintes termos:
'Argumentos: inicialmente, o responsável sustenta que o Tribunal deve observar o disposto no art. 6º, § 3º, II, da IN TCU 71/2012. Cita tal normativo para que os débitos a ele imputados sejam atualizados somente a partir da edição da referida Instrução Normativa. Salienta que restou relatado nos autos, pelo próprio Tribunal, que houve morosidade exclusiva por parte da Funasa na apuração desta tomada de contas especial. Assim, entende os valores dos débitos devem ser atualizados somente a partir da vigência da IN TCU 71/2012, por lhe ser mais benéfico. Requer, ainda, que caso não acatado seu argumento, que o valor do dano seja tomado por seus valores nominais.
Cita que o 'parecer técnico de prestação de contas, de 23 de maio de 2011, considerava REGULAR a prestação de contas' e que entre 2014 e 2015, quando a Funasa criou grupos de trabalho para apurar as prestações de contas, não lhe foi concedida oportunidade de manifestação.
Informou que renunciou à presidência do IBRASC em 1/12/2011. Dessa forma, os débitos oriundos de irregularidades praticadas a partir desta data não seriam de sua responsabilidade, conforme apontou e reproduzimos abaixo:
	Valor
	Data da ocorrência

	R$ 44.853,01
	31/1/2012

	R$ 89.738,45
	22/5/2012

	R$ 666,54
	29/5/2012

	R$ 3.494,78
	30/5/2012

	R$ 102,00
	10/1/2012

Conclui, então, que haveria um débito a ele atribuível de R$ 141.570,19 e que, em função da solidariedade, lhe caberia restituir pela metade.
Alega que não há nenhuma irregularidade que indique malversação ou locupletamento do dinheiro público, sendo, portanto, resultado de procedimentos inadequados, contábeis ou procedimentais, havidos sem dolo em lesar o erário ou obter vantagem ilícita. Conclui que se trata de falhas que não acarretaram prejuízos ao erário, podendo ser objeto apenas de recomendações.
Com relação à execução de apenas 66% das ações de 'saúde da criança' e 'imunizações', previstas no plano de trabalho, que resultaram em débito de R$ 68.716,33, assegurou o responsável que esse montante teria sido restituído à Funasa no final do convênio.
Relata ainda que assumiu a Diretoria do IBRASC em razão de o antecessor estar com restrições junto a órgãos de proteção ao crédito, o que vinha dificultando a aprovação de novo convênios e a contratação de serviços afetos ao próprio instituto. Aceitou a diretoria de boa-fé, porém, quem continuou à frente, de fato, da administração do IBRASC foi o Sr. José Carlos Jobim, seu antecessor. Alega ainda que jamais acessou contas bancárias, movimentou valores ou ordenou despesas enquanto diretor do instituto.
Por fim, requereu o parcelamento do débito que vier a ser-lhe imputado em até 36 parcelas, bem como a expedição, pelo Tribunal, de ofício à instituição bancária do IBRASC para comprovar que jamais movimentou contas bancárias daquele instituto.
Análise: o responsável utilizou-se de dispositivos da IN TCU 71/2012, que determina a forma de atualização do débito para fins de verificação do valor mínimo para instauração de tomada de contas especial, com o propósito de facultar-lhe a atualização dos seus débitos somente a partir de 1/1/2017. Usou como justificativa a morosidade da Funasa na conclusão do procedimento desta TCE, o que teria lhe causado prejuízos, ante a incidência de um período maior de atualização do débito.
A atualização monetária dos débitos em contas julgadas irregulares pelo Tribunal está prevista no art. 19 da Lei 8.443/1992. Portanto, o dispositivo mencionado pelo responsável não lhe dá abrigo à atualização do débito de forma contemporânea à conclusão da TCE pelo órgão instaurador. Apesar da morosidade na conclusão do procedimento desta TCE na fase interna, sob responsabilidade da Funasa, vale lembrar que não houve desídia por parte daquela Fundação, que desde 2010 apontou falhas no convênio, como o fez através do Parecer Técnico 10/2010 (peça 3, p. 16-20) , do Parecer Técnico Conclusivo de 5/6/2015 (peça 3, p. 117-121) , do Parecer Financeiro de Reanálise 2/2016 (peça 4, p. 6-13) e do Parecer Financeiro de Reanálise 754/2016 (peça 4, p. 46-50) . O convênio foi também objeto de verificação pela CGU, que analisou os recursos repassados ao IBRASC entre dezembro/2009 a abril/2011, resultando no Relatório de Demandas Especiais (peça 3, p. 63-76) .
Portanto, não há razões para acatar os argumentos do responsável, tanto por falta de previsão normativa e legal, quanto pelo fato de as irregularidades serem do conhecimento dos responsáveis pelo IBRASC muito antes do término do procedimento desta TCE pela Funasa.
Com relação ao parecer pela regularidade da prestação de contas, este foi emitido apenas para a prestação de contas parcial do convênio, conforme relatado no item 6, fato que não se sustentou com a apresentação de sua prestação de contas final.
Quanto à renúncia ao cargo de diretor do IBRASC em 1/12/2011, embora mencione a existência de anexo à sua peça de defesa, que demonstraria seu afastamento do IBRASC na referida data, tal anexo inexiste. Todavia, em pesquisa na internet, verificamos a existência do Acórdão 3500/2018-TCU-Segunda Câmara, do Tribunal de Contas do Estado do Paraná (peça 26) , em que constou o Sr. João David Garcia como responsável pela gestão do IBRASC, no período de 26/2 a 30/11/2011, período coincidente com o alegado pelo responsável. Assim, ante a evidência juntada aos autos, entendemos verdadeiro o período informado de sua gestão. Assim, excluindo-se dos débitos informados no ofício de citação (peça 12) aqueles ocorridos a partir de 1/12/2011, restam os seguintes débitos havidos no período de sua gestão:
	VALOR ORIGINAL (R$) 
	DATA DA OCORRÊNCIA

	1.359,27
	5/5/2011

	21.260,56
	7/7/2011

	32.363,57
	11/7/2011

	14.712,98
	11/7/2011

	250,00
	1/8/2011

	1.060,58
	5/8/2011

	1.361,30
	16/8/2011

	100,00
	22/8/2011

	68.716,33
	31/10/2011

Quando à alegação de que as irregularidades praticadas não geraram danos ao erário, a apuração realizada pela Funasa e as análises minuciosamente realizadas por intermédio dos pareceres por ela emitidos não deixam margem a qualquer dúvida de que as irregularidades, para muito além de serem meras falhas formais e procedimentais, causaram danos efetivos ao erário.
Quanto à devolução do valor de R$ 68.716,33, referente às ações 'saúde da criança' e 'imunizações', executadas parcialmente, não há nenhum relato da Funasa nos autos sobre essa restituição, nem tampouco qualquer comprovante de recolhimento, razão pela qual desconsideramos as alegações do responsável.
Sobre os motivos pessoais ensejadores de sua assunção como diretor do IBRASC e a forma como a entidade era gerida administrativa e financeiramente, tratam-se de assuntos de ordem pessoal e interna corporis daquele instituto, que não servem para afastar as responsabilidades do Sr. João David Garcia enquanto dirigente máximo do IBRASC.
Por último, quanto à demanda do responsável por expedição de ofícios a entidades bancárias do IBRASC, a fim de comprovar que o mesmo não teria gerido recursos daquele instituto, tal pedido não encontra amparo na lei orgânica, regimento interno e demais normas a que se sujeita o Tribunal, razão pela qual não será acatada sua demanda.
Conclusão: feitas as análises dos argumentos do responsável restou comprovado que parte dos débitos a ele imputado deve ser excluída de sua responsabilidade. Os demais argumentos não se sustentam, devendo ser rejeitados.
32. Uma vez afastada a responsabilidade de parte dos débitos atribuídos ao Sr. João David Garcia, em razão de sua renúncia ao cargo de diretor do IBRASC em 1/12/2011, deve o novo representante legal do instituto, Sr. José Carlos Jobim, ser citado solidariamente com o IBRASC, pelos débitos havidos após 1/12/2011, na forma a seguir detalhada. Em razão de o IBRASC já ter sido citado anteriormente pela totalidade do débito, não se faz necessária a realização de nova citação ao instituto:'
19. Dessa forma, propôs-se citar o Sr. José Carlos Jobim nos seguintes termos:
'a) realizar a CITAÇÃO do Sr. José Carlos Jobim (CPF XXX.325.849-XX) , Presidente do IBRASC a partir de 1/12/2011, solidariamente com o Instituto Brasileiro Santa Catarina - IBRASC (CNPJ: 06.253.542/0001-52) , na pessoa de seu representante legal, com fundamento nos arts. 10, § 1º, e 12, incisos I e II, da Lei 8.443/1992 c/c o art. 202, incisos I e II, do RI/TCU, para que, no prazo de quinze dias, apresentem alegações de defesa e/ou recolham aos cofres da Fundação Nacional de Saúde - Funasa a quantia abaixo indicada, atualizada monetariamente a partir das respectivas datas até o efetivo recolhimento, abatendo-se na oportunidade a quantia eventualmente ressarcida, na forma da legislação em vigor, em decorrência das irregularidades abaixo descritas:
	VALOR ORIGINAL (R$) 
	DATA DA OCORRÊNCIA

	44.853,01
	31/1/2012

	89.738,45
	22/5/2012

	666,54
	29/5/2012

	3.494,78
	30/5/2012

Irregularidade: execução irregular de despesas com os recursos recebidos por força do Convênio 63/2009 (Siafi 706669) , celebrado entre a Fundação Nacional de Saúde - Funasa e o Instituto Brasileiro Santa Catarina - IBRASC, em razão do cometimento das seguintes irregularidades:
a) Pagamento de despesas em duplicidade;
b) Pagamento de multa por atraso no recolhimento de tributos; e
c) Débitos constantes em extratos bancários sem o respectivo documento de despesas. 
Dispositivos violados: parágrafo único do art. 70 da Constituição Federal; art. 93 do Decreto-Lei 200/67; art. 22 da IN/STN 1/97, alínea 'g' do inciso I, da cláusula terceira e cláusula quarta do Convênio 63/2009 (Siafi 706669) .
Cofre para recolhimento: Fundação Nacional de Saúde - Funasa
Conduta: realizar despesas irregulares com os recursos recebidos por força do Convênio 63/2009 (Siafi 706669) , através do cometimento das irregularidades acima listadas.
Nexo de causalidade: a realização irregular de despesas com os recursos recebidos por força do Convênio 63/2009 (Siafi 706669) , em razão do cometimento das irregularidades listadas, propiciou a impugnação parcial de despesas e consequente dano ao erário.
Culpabilidade: a conduta omissiva do responsável é reprovável, posto que na qualidade de presidente do IBRASC à época dos fatos, estava ciente de suas atribuições como dirigente da instituição, principalmente quanto à obrigação de aplicar corretamente os recursos recebidos através do Convênio 63/2009 (Siafi 706669) , nos termos da legislação vigente e do convênio, de forma a obter a aprovação relativa a 100% dos recursos recebidos, sendo razoável exigir do responsável conduta diversa daquela que adotou, considerando as circunstâncias que o cercava, não estando albergado em nenhuma excludente de ilicitude.'
20. Em cumprimento ao pronunciamento da unidade (peça 29) , foi efetuada a citação do Sr. José Carlos Jobim por meio do Edital 573/2019 (peça 41) , publicado em 9/12/2019 (peça 42) .
21. Transcorrido o prazo regimental, o Sr. José Carlos Jobim manteve-se silente, operando-se, portanto, os efeitos da revelia, dando-se prosseguimento ao processo, nos termos do art. 12, §3º, da Lei 8.443/1992.
EXAME TÉCNICO
22. Preliminarmente, cumpre tecer breves considerações sobre a forma como são realizadas as comunicações processuais no TCU. A esse respeito, destacam-se o art. 179, do Regimento Interno do TCU (Resolução 155, de 4/12/2002) e os arts. 3º e 4º, inciso III, § 1º, da Resolução TCU 170, de 30 de junho de 2004, in verbis:
'Resolução 155/2002 (Regimento Interno) :
Art. 179. A citação, a audiência ou a notificação, bem como a comunicação de diligência, far se-ão:
I - mediante ciência da parte, efetivada por servidor designado, por meio eletrônico, fac-símile, telegrama ou qualquer outra forma, desde que fique confirmada inequivocamente a entrega da comunicação ao destinatário;
II - mediante carta registrada, com aviso de recebimento que comprove a entrega no endereço do destinatário;
III - por edital publicado no Diário Oficial da União, quando o seu destinatário não for localizado
 (...) 
Resolução TCU 170/2004:
Art. 3º As comunicações serão encaminhadas aos seus destinatários por meio de:
I - correio eletrônico, fac-símile ou telegrama;
II - servidor designado;
III - carta registrada, com aviso de recebimento;
IV - edital publicado no Diário Oficial da União, quando o seu destinatário não for localizado, nas hipóteses em que seja necessário o exercício de defesa'.
 (...) 
Art. 4º. Consideram-se entregues as comunicações:
I - efetivadas conforme disposto nos incisos I e II do artigo anterior, mediante confirmação da ciência do destinatário;
II - realizadas na forma prevista no inciso III do artigo anterior, com o retorno do aviso de recebimento, entregue comprovadamente no endereço do destinatário;
III - na data de publicação do edital no Diário Oficial da União, quando realizadas na forma prevista no inciso IV do artigo anterior.
§ 1º O endereço do destinatário deverá ser previamente confirmado mediante consulta aos sistemas disponíveis ao Tribunal ou a outros meios de informação, a qual deverá ser juntada ao respectivo processo.''
 (...) 
23. Portanto, a validade da citação via postal não depende de que o aviso de recebimento seja assinado pelo próprio destinatário da comunicação, o que dispensa, no caso em tela, a entrega do AR em 'mãos próprias'. A exigência da norma é no sentido de o Tribunal verificar se a correspondência foi entregue no endereço correto, residindo aqui a necessidade de certeza inequívoca. 
24. Não é outra a orientação da jurisprudência do TCU, conforme se verifica nos julgados a seguir transcritos:
'São válidas as comunicações processuais entregues, mediante carta registrada, no endereço correto do responsável, não havendo necessidade de que o recebimento seja feito por ele próprio (Acórdão 3648/2013-TCU-Segunda Câmara, Relator Ministro José Jorge) ;
É prescindível a entrega pessoal das comunicações pelo TCU, razão pela qual não há necessidade de que o aviso de recebimento seja assinado pelo próprio destinatário. Entregando se a correspondência no endereço correto do destinatário, presume-se o recebimento da citação. (Acórdão 1019/2008-TCU-Plenário, Relator Ministro Benjamin Zymler) ;
As comunicações do TCU, inclusive as citações, deverão ser realizadas mediante Aviso de Recebimento - AR, via Empresa Brasileira de Correios e Telégrafos, bastando para sua validade que se demonstre que a correspondência foi entregue no endereço correto. (Acórdão 1526/2007-TCU-Plenário, Relator Ministro Aroldo Cedraz) .'
25. A validade do critério de comunicação processual do TCU foi referendada pelo Supremo Tribunal Federal, nos termos do julgamento do MS-AgR 25.816/DF, por meio do qual se afirmou a desnecessidade da ciência pessoal do interessado, entendendo-se suficiente a comprovação da entrega do 'AR' no endereço do destinatário:
'EMENTA: AGRAVO REGIMENTAL. MANDADO DE SEGURANÇA. DESNECESSIDADE DE INTIMAÇÃO PESSOAL DAS DECISÕES DO TRIBUNAL DE CONTAS DA UNIÃO. ART. 179 DO REGIMENTO INTERNO DO TCU. INTIMAÇÃO DO ATO IMPUGNADO POR CARTA REGISTRADA, INICIADO O PRAZO DO ART. 18 DA LEI nº 1.533/51 DA DATA CONSTANTE DO AVISO DE RECEBIMENTO. DECADÊNCIA RECONHECIDA. AGRAVO IMPROVIDO.
O envio de carta registrada com aviso de recebimento está expressamente enumerado entre os meios de comunicação de que dispõe o Tribunal de Contas da União para proceder às suas intimações.
O inciso II do art. 179 do Regimento Interno do TCU é claro ao exigir apenas a comprovação da entrega no endereço do destinatário, bastando o aviso de recebimento simples.'
26. No caso em apreço, as citações do Instituto Brasileiro Santa Catarina - IBRASC e do Sr. José Carlos Jobim são válidas. No caso do IBRASC, sua citação se deu no seu endereço oficial constante da base de dados da Receita Federal (peças 7) , e foi efetivada por meio do Ofício 3117/2018 (peça 22) , efetivamente recebido por meio do aviso de recebimento de peça 23. Quanto ao Sr. José Carlos Jobim, a citação por edital (peça 42) foi precedida das tentativas de citá-lo no seu endereço constante da base de dados da Receita Federal (peças 30 a 33) , bem como no endereço oficial da empresa KJC Transportes, da qual é sócio administrador (peças 34 a 37, 40 e 45) .
27. Ao não apresentar suas defesas, os responsáveis deixaram de produzir prova da regular aplicação dos recursos sob sua responsabilidade, em afronta às normas que impõem aos gestores públicos a obrigação legal de, sempre que demandados pelos órgãos de controle, apresentarem os documentos que demonstrem a correta utilização das verbas públicas, a exemplo do contido no art. 93 do Decreto-Lei 200/67: 'Quem quer que utilize dinheiros públicos terá de justificar seu bom e regular emprego na conformidade das leis, regulamentos e normas emanadas das autoridades administrativas competentes.'
28. Considerando o princípio da verdade real que rege a atuação desta Corte, ainda que as alegações de defesa não tenham sido apresentadas pelo responsável, a revelia não afasta a obrigatoriedade da análise dos elementos probatórios disponíveis nos autos, conforme reiterados acórdãos do Tribunal (Acórdão 163/2015-TCU-Segunda Câmara, Rel.  Min. Subst. André de Carvalho; 2.685/2015 - 2ª Câmara, Rel. Min. Raimundo Carreiro; 2.801/2015 - 1ª Câmara, Rel. Min. Walton Alencar Rodrigues; 4.340/2015 - 1ª Câmara, Rel. Min. Subst. Weder de Oliveira e 5.537/2015 - 1ª Câmara, Rel. Min. Subst. Weder de Oliveira) . Assim, procurou-se buscar, em manifestações do responsável na fase interna desta Tomada de Contas Especial, se havia argumentos que pudessem ser aproveitados em seu favor do Instituto Brasileiro Santa Catarina - IBRASC.	
29. No entanto, reexaminando os autos, observa-se que, em obediência aos princípios constitucionais que asseguram o direito ao contraditório e à ampla defesa, o Instituto Brasileiro Santa Catarina - IBRASC foi devidamente notificado na fase interna, conforme descrito no item 10, sendo dada a oportunidade para que viesse ao processo e se manifestasse. Naquela oportunidade, o IBRASC apresentou defesa (peça 4, p. 42-45) , que teve minuciosa análise por parte da Funasa, resultando no Parecer 754/2016 (peça 4, p. 46-50) , que opinou pela não aceitação dos argumentos de sua defesa. Quanto ao Sr. José Carlos Jobim, considerando não ter sido arrolado na fase interna, não há manifestações suas nos autos. Assim, não encontramos nenhum argumento nos autos, ou na defesa apresentada pelo Sr. João David Garcia, que possa vir a ser analisado e posteriormente utilizado para afastar as irregularidades apontadas.
30. Vale ressaltar que a pretensão punitiva do TCU, conforme Acórdão 1441/2016-TCU-Plenário, que uniformizou a jurisprudência acerca dessa questão, subordina-se ao prazo geral de prescrição indicado no art. 205 do Código Civil, que é de 10 anos, contado da data de ocorrência da irregularidade sancionada, nos termos do art. 189 do Código Civil, sendo este prazo interrompido pelo ato que ordenar a citação, a audiência ou a oitiva do responsável. No caso em exame, os recursos foram transferidos entre 8/12/2009 e 27/10/2011, conforme item 3. Tendo sido o ato de ordenação da citação assinado em 28/3/2019 (peça 29) , não houve o decurso de prazo superior a 10 anos. Portanto, não ocorreu a prescrição da pretensão punitiva.
31. Em se tratando de processo em que a parte interessada não se manifestou acerca das irregularidades imputadas, não há elementos para que se possa efetivamente aferir e reconhecer a ocorrência de boa-fé na conduta do responsável ou de quaisquer outros excludentes de culpabilidade, podendo o Tribunal, desde logo, proferir o julgamento de mérito pela irregularidade das contas, nos termos dos §§ 2º e 6º do art. 202 do Regimento Interno do TCU. (Acórdão 133/2015-TCU-Primeira Câmara, Rel. Min. Bruno Dantas; 2.455/2015 - 1ª Câmara, Rel. Min. Bruno Dantas; 3.604/2015 - 1ª Câmara, Rel. Min. Bruno Dantas; 5.070/2015 - 2ª Câmara, Rel. Min. Subst. André de Carvalho e 2.424/2015 - Plenário, Rel. Min. Benjamin Zymler) .
32. Dessa forma, Instituto Brasileiro Santa Catarina - IBRASC e o Sr. José Carlos Jobim devem ser considerados revéis, nos termos do art. 12, §3º, da Lei 8.443/1992, devendo as contas serem julgadas irregulares, condenando-o ao débito apurado, aplicando-lhes, ainda, a multa prevista no art. 57 da Lei 8.443/1992.
33. O débito final atribuído aos responsáveis está a seguir detalhado:
a) Instituto Brasileiro Santa Catarina - IBRASC, solidariamente com o Sr. João David Garcia:
	VALOR ORIGINAL (R$) 
	DATA DA OCORRÊNCIA

	1.359,27
	5/5/2011

	21.260,56
	7/7/2011

	32.363,57
	11/7/2011

	14.712,98
	11/7/2011

	250,00
	1/8/2011

	1.060,58
	5/8/2011

	1.361,30
	16/8/2011

	100,00
	22/8/2011

	68.716,33
	31/10/2011

b) Instituto Brasileiro Santa Catarina - IBRASC, solidariamente com o Sr. José Carlos Jobim:
	VALOR ORIGINAL (R$) 
	DATA DA OCORRÊNCIA

	44.853,01
	31/1/2012

	89.738,45
	22/5/2012

	666,54
	29/5/2012

	3.494,78
	30/5/2012

CONCLUSÃO
34. Em face da análise promovida, conclui-se que as condutas dos responsáveis causaram dano ao erário, em decorrência da execução irregular de despesas com os recursos recebidos por força do Convênio 63/2009 (Siafi 706669) , celebrado entre a Fundação Nacional de Saúde - Funasa e o Instituto Brasileiro Santa Catarina - IBRASC, materializada pelo cometimento de irregularidades relativas a pagamento de despesas em duplicidade, divergência entre os débitos constantes no extrato bancário e os documentos de despesas apresentados, pagamento de multa por atraso no recolhimento de tributos, débitos constantes em extratos bancários sem o respectivo documento de despesas, saques de valores da conta corrente do convênio sem autorização e com devolução a menor e execução parcial de 66% das ações relativas a imunizações e saúde bucal.
35. Com efeito, em função da revelia do Sr. José Carlos Jobim e do Instituto Brasileiro Santa Catarina - IBRASC, não foi possível sanear as irregularidades a eles atribuídas, tampouco elidir o débito a eles imputados. Ademais, inexistem nos autos elementos que demonstrem a boa-fé dos responsáveis, incluindo o Sr. João David Garcia, ou a ocorrência de outros excludentes de ilicitude, punibilidade ou culpabilidade. Desse modo, suas contas devem, desde logo, ser julgadas irregulares, nos termos do art. 202, § 6º, do Regimento Interno do TCU, procedendo-se às suas condenações em débito, aplicando-lhes, ainda, a multa prevista no art. 57 da Lei 8.443/1992, uma vez que não ocorreu a prescrição da pretensão punitiva, conforme apontado no item 30.
PROPOSTA DE ENCAMINHAMENTO
36. Diante do exposto, submetem-se os autos à consideração superior propondo-se a adoção das seguintes medidas:
a) considerar revéis o Sr. José Carlos Jobim (CPF XXX.325.849-XX) , Presidente do IBRASC no período de 15/1/2008 a 25/2/2011 e a partir de 1/12/2011 e o Instituto Brasileiro Santa Catarina - IBRASC (CNPJ: 06.253.542/0001-52) ;
b) acatar parcialmente as alegações de defesa apresentadas pelo Sr. João David Garcia (CPF XXX.395.939-XX) , Presidente do IBRASC de 26/2 a 30/11/2011;
c) com fundamento nos arts. 1º, inciso I, 16, inciso III, alínea 'c', da Lei 8.443/1992 c/c os arts. 19 e 23, inciso III, da mesma Lei, e com arts. 1º, inciso I; 209, inciso III; 210 e 214, inciso III, do Regimento Interno, que sejam julgadas irregulares as contas do Sr. José Carlos Jobim (CPF XXX.325.849-XX) , Presidente do IBRASC no período de 15/1/2008 a 25/2/2011 e a partir de 1/12/2011, do Sr. João David Garcia (CPF XXX.395.939-XX) , Presidente do IBRASC de 26/2 a 30/11/2011, e do Instituto Brasileiro Santa Catarina - IBRASC (CNPJ: 06.253.542/0001-52) , condenando-os, solidariamente, ao pagamento das quantias a seguir especificadas, com a fixação do prazo de quinze dias, a contar da notificação, para comprovarem, perante o Tribunal (art. 214, inciso III, alínea 'a', do Regimento Interno) , o recolhimento da dívida aos cofres da Fundação Nacional de Saúde, atualizada monetariamente e acrescida dos juros de mora, calculados a partir das datas discriminadas, até a data do recolhimento, na forma prevista na legislação em vigor.
c.1) Instituto Brasileiro Santa Catarina - IBRASC, solidariamente com o Sr. João David Garcia:
	VALOR ORIGINAL (R$) 
	DATA DA OCORRÊNCIA

	1.359,27
	5/5/2011

	21.260,56
	7/7/2011

	32.363,57
	11/7/2011

	14.712,98
	11/7/2011

	250,00
	1/8/2011

	1.060,58
	5/8/2011

	1.361,30
	16/8/2011

	100,00
	22/8/2011

	68.716,33
	31/10/2011

c.2) Instituto Brasileiro Santa Catarina - IBRASC, solidariamente com o Sr. José Carlos Jobim:
	VALOR ORIGINAL (R$) 
	DATA DA OCORRÊNCIA

	44.853,01
	31/1/2012

	89.738,45
	22/5/2012

	666,54
	29/5/2012

	3.494,78
	30/5/2012

d) aplicar individualmente ao Sr. José Carlos Jobim (CPF XXX.325.849-XX) , Presidente do IBRASC no período de 15/1/2008 a 25/2/2011 e a partir de 1/12/2011, ao Sr. João David Garcia (CPF XXX.395.939-XX) , Presidente do IBRASC de 26/2 a 30/11/2011, e ao Instituto Brasileiro Santa Catarina - IBRASC (CNPJ: 06.253.542/0001-52) , a multa prevista no art. 57 da Lei 8.443/92 c/c o art. 267 do RI/TCU, fixando-lhes o prazo de quinze dias, a contar da notificação, para que comprovem, perante o Tribunal (art. 214, III, a, do Regimento Interno do TCU) , o recolhimento da dívida aos cofres do Tesouro Nacional, atualizada monetariamente desde a data do acórdão que vier a ser proferido por este Tribunal até a do efetivo recolhimento, se pagas após o vencimento, na forma da legislação em vigor;
e) autorizar, desde logo, nos termos do art. 28, inciso II, da Lei 8.443/1992, a cobrança judicial dos responsáveis, caso não atendidas as notificações;
f) autorizar desde logo, se requerido pelos responsáveis, o pagamento da dívida em até 36 parcelas mensais e consecutivas, nos termos do art. 26 da Lei 8.443/1992 c/c o art. 217 do Regimento Interno, fixando-lhes o prazo de quinze dias, a contar do recebimento da notificação, para comprovarem perante o Tribunal o recolhimento da primeira parcela, e de trinta dias, a contar da parcela anterior, para comprovar o recolhimento das demais parcelas, devendo incidir sobre cada valor mensal, atualizado monetariamente, os juros de mora devidos, na forma prevista na legislação em vigor, alertando-os que a falta de comprovação do recolhimento de qualquer parcela importará no vencimento antecipado do saldo devedor, nos termos do § 2º do art. 217 do Regimento Interno deste Tribunal;
g) enviar cópia do Acórdão que vier a ser proferido à Fundação Nacional de Saúde e aos responsáveis, para ciência, informando-os que a deliberação, acompanhada do Relatório e Voto que a fundamentarem, estará disponível para consulta no endereço www.tcu.gov.br/acordaos, além de esclarecer que, caso requerido, o TCU poderá fornecer sem custos as correspondentes cópias, de forma impressa; e
h) encaminhar cópia da deliberação, bem como do relatório e do voto que a fundamentarem, ao Procurador-Chefe da Procuradoria da República no Estado do Paraná, nos termos do § 3º do art. 16 da Lei 8.443/1992 c/c o § 7º do art. 209 do Regimento Interno do TCU, para adoção das medidas que entender cabíveis."
3.	Enfim, por intermédio do Exmo. Sr. Procurador Marinus Eduardo De Vries Marsico, o MPTCU anuiu, em cota singela (Peça 48) , à aludida proposta da unidade técnica.
É o relatório.

8.1. André Gelsleichter de Lima (24842/OAB-SC), representando João David Garcia.

Procurador Marinus Eduardo De Vries Marsico.

TOMADA DE CONTAS ESPECIAL. FUNDAÇÃO NACIONAL DE SAÚDE. CONVÊNIO. PARCIAL IMPUGNAÇÃO DOS DISPÊNDIOS. CITAÇÕES. REVELIA DA ENTIDADE BENEFICIÁRIA E DO EX-PRESIDENTE. REJEIÇÃO DAS ALEGAÇÕES DE DEFESA DO OUTRO EX-PRESIDENTE. NÃO COMPROVAÇÃO DA BOA E REGULAR APLICAÇÃO DOS RECURSOS FEDERAIS TRANSFERIDOS. CONTAS IRREGULARES. DÉBITO. MULTA. CIÊNCIA. COMUNICAÇÃO.

TOMADA DE CONTAS ESPECIAL (TCE)

Secretaria de Controle Externo de Tomada de Contas Especial (Secex-TCE).

Trata-se de tomada de contas especial instaurada pela Fundação Nacional de Saúde (Funasa) em desfavor de José Carlos Jobim, como então presidente do Instituto Brasileiro Santa Catarina (gestão: 15/1/2008-25/2/2011) , em solidariedade com a aludida entidade, diante da parcial impugnação dos dispêndios com os recursos federais repassados sob o montante de R$ 5.630.700,15 por meio do Convênio n.º 63/2009 destinado à execução de ações complementares de saúde indígena no Amapá e no Pará, tendo a vigência do ajuste sido estipulada para o período de 24/11/2009 a 31/10/2011.
2.	A partir do relatório de tomada de contas especial (Peça 4, fl. 145) , o tomador de contas assinalou a responsabilidade solidária do Instituto Brasileiro Santa Catarina (Ibrasc) e de José Carlos Jobim, como então presidente da entidade, pelo dano ao erário sob o valor histórico de R$ 280.424,97.
3.	No âmbito do TCU, a Secex-TCE promoveu a citação solidária dos aludidos responsáveis, além de João David Garcia, como presidente do Ibrasc no período de 26/2 a 1º/12/2011, para apresentarem as suas alegações de defesa ou recolherem o valor do correspondente débito diante da não comprovação da boa e regular aplicação dos recursos federais repassados.
4.	A despeito, contudo, das regulares notificações, o Ibrasc e José Carlos Jobim deixaram transcorrer in albis o prazo para a apresentação das suas defesas, passando à condição de revéis, nos termos do art. 12, § 3º, da Lei nº 8.443, de 1992.
5.	Por seu turno, também como então presidente da entidade, João David Garcia compareceu ao processo e apresentou, em síntese, as seguintes alegações de defesa: (a) o débito deveria ser atualizado somente a partir da entrada em vigor da IN TCU n.º 71, de 2012; (b) a renúncia ao cargo de presidente do Ibrasc, em 1º/12/2011, afastaria a sua responsabilidade pelos recursos federais transferidos após essa data; (c) as supostas irregularidades consistiriam em falhas formais passíveis de recomendações pelo TCU; e (d) o saldo correspondente à parcial inexecução das ações de "saúde da criança" e "imunizações" teria sido restituído à Funasa no término do aludido convênio.
6.	De todo modo, após a análise final do feito, a unidade técnica pugnou pela parcial rejeição das alegações de defesa oferecidas por João David Garcia para, assim, excluir a imputação do débito pelo período posterior à sua gestão, assinalando, todavia, a irregularidade das suas contas, em solidariedade com José Carlos Jobim e o Instituto Brasileiro Santa Catarina, para condená-los em débito e em multa, tendo o MPTCU anuído a essa proposta.
7.	O TCU pode incorporar o parecer da unidade técnica a estas razões de decidir.
8.	A Secex-TCE evidenciou que a responsabilidade em desfavor de João David Garcia, durante o período de 5/5 a 31/10/2011, e de José Carlos Jobim, durante o período de 31/1 a 30/5/2012, além do Ibrasc, derivaria do dano ao erário sob o valor histórico de R$ 279.937,37 e das seguintes irregularidades: (a) pagamento de dispêndios em duplicidade; (b) divergência entre os dispêndios indicados nos extratos bancários e nos comprovantes de pagamento; (c) ausência de autorização para o pagamento de multas por atrasos no recolhimento de tributos; (d) ausência de comprovantes de pagamentos de dispêndios; (e) saques em conta corrente sem a devida autorização e com a posterior devolução a menor; e (f) inexecução parcial de ações previstas no plano de trabalho sem a correspondente devolução, contudo, dos recursos em prol do ente concedente.
9.	Bem se sabe que, em sintonia, entre outros, com os Acórdãos 1.194/2009 e 3.991/2015, da 1ª Câmara, os Acórdãos 27/2004, 6.235/2013 e 3.223/2017, da 2ª Câmara, e os Acórdãos 11/1997 e 997/2015, do Plenário, a jurisprudência do TCU estaria firmada no sentido da pessoal responsabilidade do gestor pela comprovação da boa e regular aplicação dos recursos federais, submetendo todo aquele que administra os recursos públicos ao dever de demonstrar o correto emprego dos valores federais, nos termos do art. 70, parágrafo único, da Constituição de 1988 e do art. 93 do Decreto-Lei nº 200, de 1967, sem prejuízo de, por analogia à Súmula n.º 286 do TCU, a pessoa jurídica de direito privado também responder como destinatária dos recursos captados, em solidariedade com o seu administrador, pelo dano causado ao erário em face da ausência de efetiva comprovação da boa aplicação desses recursos públicos.
10.	Ocorre que, ao deixar de apresentar a documentação comprobatória sobre a efetiva execução das ações complementares de saúde indígena no Amapá e Pará a partir do suposto pagamento com os aludidos recursos federais, o Instituto Brasileiro Santa Catarina também teria, como entidade beneficiária, contribuído para as suscitadas irregularidades e o subjacente dano ao erário.
11.	Por esse ângulo, diante da ausência de elementos capazes de demonstrar a boa e regular aplicação dos recursos federais ante as suscitadas irregularidades, com a subjacente ausência da evidenciação do necessário nexo causal entre os recursos federais aportados e os supostos dispêndios incorridos no referido ajuste, restou configurada a ofensa não só às regras legais, mas também aos princípios basilares da administração pública, já que, ao final e ao cabo, os gestores deixaram de prestar a devida satisfação à sociedade sobre o efetivo emprego dos recursos públicos postos à sua disposição, restando, com isso, confirmada a presunção legal de dano ao erário pela parcela dos valores repassados, sem a efetiva comprovação dos dispêndios ante o eventual desvio ou desperdício dos respectivos recursos federais, e, assim, estaria adequada a proposta da unidade técnica no sentido de condenar os aludidos responsáveis em débito e em multa.
12.	Não subsistiria, enfim, a eventual prescrição da pretensão punitiva do TCU sobre o presente caso concreto, nos termos do Acórdão 1441/2016-TCU-Plenário, diante da ausência do transcurso de mais de dez anos entre a ordem para a citação no âmbito do TCU, em 28/3/2019 (Peça 29) , e data fatal para a prestação de contas final do aludido ajuste, em 31/11/2011 (Peça 2, p. 45) .
13.	Eis que, por meio do aludido Acórdão 1.441/2016 proferido na Sessão Extraordinária de 8/6/2016, o Plenário do TCU firmou o seu entendimento no sentido de que a prescrição da pretensão punitiva deve seguir a regra geral do prazo decenal, contado a partir do fato, em linha com o art. 205 do Código Civil brasileiro, interrompendo a contagem do aludido prazo com a ordem de citação, nos termos do art. 240, caput, da Lei n.º 13.105 (Código Processual Civil) , de 2015.
14. 	Sem prejuízo, no entanto, do respeito a esse entendimento do TCU, deve ser reiterada a minha ressalva já registrada em vários outros julgados do Tribunal no sentido de que, na ausência de lei específica, o TCU não deveria aplicar qualquer prazo prescricional sobre a referida pretensão punitiva ou, então, na pior das hipóteses, o Tribunal deveria aplicar a regra prescricional fixada pela Lei n.º 9.873, de 1999, não só porque ela trata diretamente de prescrição no âmbito do direito administrativo sancionador, mas também porque, entre outras medidas, a aludida lei manda aplicar o prazo prescricional penal, quando a infração administrativa também configure crime, além de determinar expressamente que, diante de ilícito continuado ou permanente, a contagem do prazo deve iniciar a partir da cessação do aludido ilícito.
15.	A despeito, pois, de registrar essa minha posição pessoal, o TCU deve pugnar pela pronta aplicação da multa legal em desfavor dos aludidos responsáveis a partir do entendimento fixado pelo aludido Acórdão 1441/2016-TCU-Plenário.
16.	O TCU deve julgar irregulares, portanto, as contas de João David Garcia e José Carlos Jobim, além do Instituto Brasileiro Santa Catarina, para condená-los solidariamente ao pagamento do correspondente débito e lhes aplicar individualmente a multa prevista no art. 57 da Lei n.º 8.443, de 1992.
Ante o exposto, pugno pela prolação do Acórdão ora submetido a este Colegiado.
TCU, Sala das Sessões, em tagDataSessao.
Ministro-Substituto ANDRÉ LUÍS DE CARVALHO 
Relator